臺灣高等法院臺中分院民事判決
111年度上易字第297號
上  訴  人  鄭慶煌  


訴訟代理人  王文聖律師
複  代理人  張浚泓律師
被  上訴人  財政部國有財產署中區分署

法定代理人  趙子賢  
訴訟代理人  程光儀律師
            張義群律師
            張庭維律師
複  代理人  錢佳瑩律師
上列當事人間請求返還土地事件，上訴人對於中華民國臺灣苗栗
地方法院110年度訴字第363號第一審判決提起上訴，本院於111
年7月19日言詞辯論終結，判決如下：
    主  文
上訴駁回。
第二審訴訟費用由上訴人負擔。
    事實及理由
一、被上訴人主張：
　㈠坐落苗栗縣○○鎮○○段0000000地號土地(下稱系爭土地)為國有
    土地，被上訴人為管理機關。上訴人曾於民國102年間點交
    返還系爭土地，然仍以其所有如原判決附圖各編號所示地上
    物（合稱系爭地上物）占有系爭土地，面積達4,050.98平方
    公尺，爰依民法第767條第1項前段、中段規定，請求上訴人
    拆除、移除系爭地上物後，返還土地予被上訴人。
  ㈡上訴人無權占有系爭土地，侵害被上訴人之所有權，並受有
    相當於租金之利益，致被上訴人受有損害，自構成不當得利
    ，並依民法第179條規定，請求上訴人返還自105年5月1日起
    算之不當得利及法定遲延利息。
　㈢聲明：
　　⒈上訴人應將坐落系爭土地如原判決附圖所示編號A倉庫（面
      積95.21平方公尺）、編號B建物（面積184.74平方公尺）
      、編號C1蓄水池（面積9.61平方公尺）、編號C2蓄水池（
      面積9.04平方公尺）、編號D貨櫃（面積24.53平方公尺）
      、編號E機房（面積62.27平方公尺）、編號F廁所（面積3
      .89平方公尺）、編號G養殖池（面積3661.69平方公尺）
      拆除、移除騰空後，將土地返還予被上訴人。
　　⒉上訴人應給付被上訴人新臺幣(下同)16萬9,577元(計算至1
      10年11月30日止)及自起訴狀繕本送達翌日起至清償日止
      ，按年息5％計算之利息，暨自110年12月1日起至返還系爭
      土地日止，按月給付被上訴人2,531元。
　　⒊願供擔保，請准宣告假執行。　
二、上訴人則以：
  ㈠系爭土地之前手管理機關即苗栗縣政府，曾於78年間對上訴
    人之前手鄭○○起訴請求交返土地及地上物，該案業經臺灣新
    竹地方法院(下稱新竹地院)78年度訴字第1687號判決確定在
    案(下稱前案)。兩造分別為鄭○○、苗栗縣政府之繼受人，自
    應受前案判決之拘束，被上訴人再提起本件訴訟，顯違一事
    不再理之原則。
　㈡苗栗縣政府於102年間，為了與上訴人合作開發養殖專區，於
    前案強制執行程序中達成現況點交之協議，事實上仍由包括
    上訴人在內之養殖區漁民繼續占有使用系爭土地，上訴人並
    無「重行」占有系爭土地之事實。另被上訴人之本件請求，
    已罹於時效等語。　
三、原審為被上訴人一部勝訴、一部敗訴之判決，即關於拆(遷)
    地上物交還土地部分，判決被上訴人全部勝訴；返還不當得
    利部分，判決上訴人應給付上訴人16萬1,224元及自110年10
    月1日起至清償日止，按年息5%計算之利息，暨自110年12月
    1日起至返還系爭土地止，按月給付被上訴人2,531元，並就
    被上訴人前開勝訴部分，分別諭知兩造供擔保後，得准、免
    假執行，同時駁回被上訴人其餘之訴及假執行之聲請。上訴
    人就其敗訴部分聲明不服，提起上訴(被上訴人就其敗訴部
    分未聲明不服，已經確定)，並上訴聲明：㈠原判決不利於上
    訴人部分廢棄；㈡上開廢棄部分，被上訴人在第一審之訴駁
    回。被上訴人則答辯聲明：上訴駁回。
四、本件經依民事訴訟法第463條準用同法第270條之1第1項第3
    款規定，整理並協議簡化爭點如後：
　㈠不爭執事項：
    ⒈苗栗縣○○鎮○○○段0000地號土地，重測後為○○段0000地號，
      嗣再分割出同段0000-0地號，再分割出本件系爭0000-00
      地號土地(原審卷第157頁土地登記謄本) 。
    ⒉被上訴人自93年4月23日起為系爭土地之管理機關(原審卷
      第21頁土地登記謄本) ，系爭地上物均為上訴人所有並占
      有系爭土地，占有範圍及面積如原判決附圖各編號所示。
    ⒊重測前○○○段0000地號土地之管理人為苗栗縣政府，苗栗縣
      政府與訴外人○○貿易股份有限公司（下稱○○公司）曾就該
      筆土地簽訂契約以供經營養殖等事業，○○公司再與訴外人
      鄭○○(即上訴人父親)簽訂契約，由鄭○○占有使用，嗣經苗
      栗縣政府提起訴訟請求○○公司及鄭○○返還重測前0000地號
      土地，由新竹地院以78年度訴字第1687號判決苗栗縣政府
      勝訴確定(原審卷第159～184頁) 。
    ⒋被上訴人接手管理人後，曾於94年12月間執前案確定判決
      聲請強制執行，經原法院94年度執字第10550號強制執行
      事件受理，強制執行當時之土地地號，已變更為○○段0000
      地號，而被上訴人因接手為系爭土地之管理人；上訴人因
      身為鄭○○之繼受人，均分列為上開執行事件之執行債權人
      及執行債務人(原審卷第145～153頁)。上開強制執行程序
      已執行完畢。
    ⒌本件相當於租金之不當得利，兩造同意以占有面積按申報
      地價5％計算（見原審卷第210頁）。
  ㈡本件爭點：
    ⒈兩造是否均應為前案判決之既判力效力所及？
    ⒉上訴人於前案強制執行完畢後，有無新生占有系爭土地之
      事實？被上訴人提起本件訴訟有無違反一事不再理之原則
      ？
    ⒊被上訴人依民法第767條第1項前段、中段規定，請求上訴
      人拆除、移除系爭地上物騰空後返還系爭土地，有無理由
      ？
    ⒋被上訴人依民法第179條規定請求上訴人給付相當於租金之
      不當得利，有無理由？金額為何？　
五、得心證之理由：
  ㈠本件並非新竹地院78年度訴字第1687號判決既判力所及：
　  ⒈除別有規定外，確定之終局判決就經裁判之訴訟標的，有
      既判力；起訴之訴訟標的為確定判決之效力所及者，法院
      應以裁定駁回之，民事訴訟法第400條第1項前段、第249
      條第1項第7款分別定有明文。而訴訟法上所謂一事不再理
      之原則，乃指同一事件已有確定之終局判決者而言。其所
      謂同一事件，乃同一當事人就同一法律關係而為同一之請
      求之謂。前後兩訴是否同一事件，應依前後兩訴之當事人
      是否相同、前後兩訴之訴訟標的是否相同、相反或可以代
      用等三個因素決定之（最高法院73年度台抗字第518號裁
      定意旨參照）。
　  ⒉經查，系爭土地之前管理機關苗栗縣政府曾對上訴人父親
      鄭○○及○○公司提起訴訟，請求返還系爭土地及其上建物。
      該案判決主文記載「被告○○貿易股份有限公司、鄭○○應將
      坐落苗栗縣○○鎮○○○段如實測圖及土地清冊所示0000、000
      0、0000地號土地及其上建物（面積詳如土地清冊）交還
      原告」；理由第㈤點則記載「依苗栗縣○○海埔地公共造產
      合作開發經營養殖事業契約書第十二條規定：本契約存續
      期間，乙方（○○公司）未經甲方（苗栗縣政府）同意，擅
      自變更用途或出租、轉讓他人經營者，甲方得隨時終止本
      契約收回土地，乙方不得異議及要求任何補償，一切設施
      及冷凍廠設備應維持現狀，無條件交與甲方。第十四條規
      定：本契約期滿後…協議不成，乙方無條件放棄續約權，
      但在開發區內一切固定設施及冷凍設備等應維持現狀，無
      條件交甲方。而○○公司與其餘被告簽訂之投資養殖契約書
      第十七條規定：公司與縣府簽約之各項條款投資合作者均
      享有同等之權利、義務。是原告於合作開發契約屆滿或契
      約終止後，均得向被告○○公司請求返還系爭土地及其上一
      切固定設施及冷凍設備，其餘被告本於前開投資養殖契約
      書，亦負有同等義務。」（參原審卷第175頁）。足見新
      竹地院係依苗栗縣政府與○○公司間之契約及○○公司與各投
      資養殖戶間之利益第三人契約為判決（按若以系爭土地之
      物上請求權為判決，僅得命拆除建物返還土地，不能命交
      付建物），亦即前案之訴訟標的並非物上請求權。本件被
      上訴人雖為苗栗縣政府之繼受人，然本件訴訟標的為物上
      請求權，與前案之訴訟標的為契約上之請求權並不相同，
      自非前案既判力效力所及。從而，上訴人抗辯被上訴人之
      本件請求乃重複起訴，違反一事不再理之原則，自非可採
      。
　㈡上訴人於前案強制執行程序完畢後，有新生占有系爭土地之
    事實：
　　⒈兩造均不否認前案之強制執行程序已執行完畢，且上訴人
      亦自承當時係現況點交。足以證明，原本由上訴人父親所
      興建之地上建物，已全數交付被上訴人。另原審於110年1
      0月28日現場履勘時，系爭地上物均記載興建人為上訴人(
      參原審卷第95～107頁)，而上訴人對於系爭地上物為其所
      有之事實，亦不爭執(參不爭執事項第⒉點)，足以證明，
      上訴人於前案強制執行程序點交完畢後，確實有另行在系
      爭土地上興建系爭地上物，占有系爭土地之事實。
　　⒉按執行標的物經解除債務人占有，使歸債權人占有後，執
      行程序即告終結。嗣債務人如再行占有執行標的物，係一
      新事實，債權人本應再行取得執行名義，始得對之執行。
      但為防破壞執行效果，鼓勵債務人取巧，並免債權人之訟
      累，始有強制執行法第124條第1項後段之規定，即債權人
      毋需再行取執行名義，得聲請再為執行。茲強制執行法第
      124條第1項後段之立法目的，既係為防債務人取巧，並免
      債權人之訟累而設，故為避免是否為執行效力所及範圍之
      爭議，自無禁止債權人另行訴訟取得執行名義之理。從而
      ，本件被上訴人在另案強制執行程序終結後，對上訴人再
      行占有系爭土地之事實另行起訴，亦應准許。
　㈢被上訴人請求上訴人拆除、移除系爭地上物後返還系爭土地
    ，為有理由：
　　⒈按所有人對於無權占有或侵奪其所有物者，得請求返還之
      ；對於妨害其所有權者，得請求除去之；民法第767條第1
      項前段、中段定有明文。另按建物之拆除，為事實上之處
      分行為，未經辦理所有權第一次登記之建物，僅所有人或
      有事實上處分權之人，方有拆除之權限。
    ⒉上訴人固主張102年點交時，曾與苗栗縣政府達成共同開發
      之協議，因而始繼續占有系爭土地等語，惟此部分已為被
      上訴人所否認，而上訴人迄未提出任何與苗栗縣政府達成
      得繼續占有系爭土地之證明，此部分之主張，自無可採。
      況且，102年間之系爭土地管理人已變更為被上訴人，苗
      栗縣政府已非系爭土地之管理機關，亦無從代為與上訴人
      達成協議。此外，上訴人復無法證明其有合法占有系爭土
      地之其他權源，自屬無權占有系爭土地。另上訴人為系爭
      地上物之所有人，對系爭地上物有事實上處分權，此為兩
      造所不爭執，從而，被上訴人依上開規定請求上訴人拆、
      移除地上物，並返還土地，為有理由。
　㈣被上訴人請求上訴人給付相當於租金之不當得利部分：
　　⒈無法律上之原因而受利益，致他人受損害者，應返還其利
      益，民法第179條第1項定有明文。無權占用他人之土地，
      使所有人受有不能利用土地之損失，而無權占有人受有使
      用土地代價之利益，此利益顯係相當於租金之利益，乃社
      會通常之觀念。本件上訴人所有系爭地上物無權占用系爭
      土地，而消極減免其應支付使用該土地之代價，即受有利
      益，並因而致被上訴人受有損害，被上訴人依民法第179
      條不當得利之規定，訴請上訴人給付相當於租金之不當得
      利，即屬有據。
　　⒉另利息、紅利、租金、贍養費、退職金及其他1年或不及1
      年之定期給付債權，其各期給付請求權，因5年間不行使
      而消滅，民法第126條定有明文。又無法律上之原因而獲
      相當於租金之利益，致他人受損害時，如該他人之返還利
      益請求權已逾租金短期消滅時效之期間，對於相當於已罹
      消滅時效之利益，不得依不當得利之法則，請求返還（最
      高法院85年度台上字第2059號、96年度台上字第2660號裁
      判要旨可資參照）。復按消滅時效因請求、承認、起訴而
      中斷，民法第129條第1項定有明文；又因起訴中斷時效者
      ，於請求權人提出訴狀於法院時起即生中斷之效力，毋待
      訴狀送達於相對人（最高法院92年度台上字第2037號判決
      意旨參照）。查被上訴人主張上訴人所有系爭地上物為無
      權占有，業經本院認定如前，因相當於租金之不當得利之
      消滅時效為5年，是被上訴人依民法第179條規定，請求上
      訴人給付自起訴時即110年8月10日（見原審卷第13頁收狀
      章日期）回溯5年內，即105年8月11日起至返還系爭土地
      止之不當得利，即屬有據。逾此範圍之部分，因已罹於消
      滅時效，並經上訴人行使時效抗辯權而得拒絕給付。
　　⒊系爭土地之105(1月起)、107、109年度(至110年12月止)之
      申報地價均為每平方公尺150元，有申報地價查詢資料一
      份在卷可稽(本院卷81頁)，而系爭地上物占用系爭土地之
      面積合計4,050.98平方公尺（計算式：95.21＋184.74＋9.6
      1＋9.04＋24.53＋62.27＋3.89＋3661.69＝4,050.98）。另兩造
      同意以系爭土地申報地價5％計算，而被上訴人請求上訴人
      給付已到期之不當得利係計算至110年11月30日止，則此
      期間相當於租金之不當得利應為16萬1,224元（計算式詳
      附表）；另被上訴人請求上訴人自110年12月1日起按月給
      付之不當得利應為2,531元（計算式：150×4050.98×5％÷12
      ＝2,531元，元以下四捨五入），以上請求均屬有據；逾此
      範圍之請求，則無理由。
  ㈤末按給付無確定期限者，債務人於債權人得請求給付時，經
    其催告而未為給付，自受催告時起，負遲延責任。其經債權
    人起訴而送達訴狀，與催告有同一之效力；又遲延之債務，
    以支付金錢為標的者，債權人得請求依法定利率計算之遲延
    利息；應付利息之債務，其利率未經約定，亦無法律可據者
    ，週年利率為百分之5。民法第229條第2項、第233條第1項
    前段、第203條分別定有明文。本件被上訴人對上訴人之不
    當得利債權，核屬無確定期限之給付，亦無約定遲延利息之
    利率。而被上訴人起訴狀繕本係於110年9月30日送達於上訴
    人住所，有送達證書在卷可參（見原審卷第55頁），則被上
    訴人關於請求給付16萬1,224元部分，併請求自上開書狀送
    達翌日即110年10月1日起至清償日止，按年息5％計算之遲延
    利息，亦屬有據。　　
六、綜上所述，被上訴人依民法第767條第1項前段、中段之規定
    ，請求上訴人拆除、移除地上物，並將占用之土地返還被上
    訴人；及依民法第179條不當得利之規定請求上訴人給付16
    萬1,224元，及自110年10月1日起至清償日止，按年息5％計
    算之利息；併自110年12月1日起至返還土地止，按月給付2,
    531元，為有理由，應予准許，逾此部分之請求，則為無理
    由，應予駁回。從而原審就上開應准許部分，為上訴人敗訴
    之判決，並無不合。上訴論旨指摘原判決不當，求予廢棄改
    判，為無理由，應駁回上訴。
七、本件事證已臻明確，兩造其餘之攻擊或防禦方法及所用之證
    據，經本院斟酌後，認為均不足以影響本判決之結果，爰不
    逐一論列，附此敘明。
八、據上論結，本件上訴為無理由，爰判決如主文。
中　　華　　民　　國　　111 　年　　8 　　月　　2 　　日
　　            民事第七庭    審判長法　官 王　銘
　　　　　　　　　　　　　　        法  官 唐敏寶
　　　　　　　　　　　　　　　      法　官 高英賓
正本係照原本作成。
不得上訴。

                                    書記官 吳伊婷
　　　　　　　　　　　　　
中　　華　　民　　國　　111 　年　　8 　　月　　2 　　日
附表：
編號  占用起迄期間 系爭土地申報地價（元/ ㎡） 占用面積 （㎡） 年息 占用期間 應給付金額 1 105年8月11日起至105年12月31日     150元 4,050.98 5％ 4月又21日 1萬1,895元 2 106年1月1日起至 110年11月30日     150元 4,050.98 5％ 59月 14萬9,329元                           合           計      16萬1,224元 編號1計算式： (150×4050.98×5％÷12×4)＋(150×4050.98×5％÷12×21/30)＝10,124＋1,771＝11,895 編號2計算式： 150×4050.98×5％÷12×59＝149,329